臺北高等行政法院判決                              九十年度訴字第三九五八號
                              .
    原      告  韓商‧三星電子股份有限公司（Samsung Electronics Co.,Ltd.）
                416,Ma.
                of Kore.
    代  表  人  甲○○Jon.
    訴訟代理人  劉法正律師
    複代  理人  楊祺雄律師
    輔  佐  人  乙○○
    被      告  經濟部智慧財產局
    代  表  人  陳明邦（局長）
    訴訟代理人  丙○○
右當事人間因發明專利申請事件，原告不服經濟部中華民國九十年三月十三日經（九
○）訴字第○九○○六三○四二六○號訴願決定，提起行政訴訟，本院判決如左：
    主  文
原告之訴駁回。
訴訟費用由原告負擔。
    事  實
一、事實概要：原告於民國八十六年二月十九日以「半導體基板之清潔溶液以及使用
    該溶液之清潔方法」向被告（原經濟部中央標準局，八十八年一月二十六日改制
    為經濟部智慧財產局）申請發明專利，經被告編為第00000000號予以審
    查，不予專利。原告不服，申請再審查，案經被告於八十九年六月十六日以（八
    九）智專三（四）○一○二一字第○八九八七○○○九九七號專利再審查核駁審
    定書為仍應不予專利之處分。原告不服，提起訴願，遭決定駁回，遂提起行政訴
    訟。
二、兩造聲明：
    (一)原告聲明：請求撤銷原處分及訴願決定，被告應對原告所請「半導體基板之清
      潔溶液以及使用該溶液之清潔方法」發明專利申請案應為准予專利之處分，訴
      訟費用由被告負擔。
    (二)被告聲明：如主文所示。
三、兩造之爭點：原告所申請「半導體基板之清潔溶液以及使用該溶液之清潔方法」
    之發明專利案，是否符合取得發明專利之要件？
    (一)原告主張：
      1.對於本件專利案之審查，被告違反其於八十三年十一月二十五日公告之「專
        利審查基準」第二章「專利要件」第四節中對於有關『組合發明』專利案件
        之「非顯而易見性（進步性）」所制定之審查基準：
        (1)查被告於八十三年十一月二十五日公告之「專利審查基準」第二章「專利
          要件」第四節對於前揭專利法第二十條第二項所規定之「非顯而易見性（
          進步性）」制定有如下之審查原則：
          於第1-2-23至1-2-24頁中將『組合發明』規範為：「‧‧‧係指將複數
            個既有之構成要件組合而成之發明而言。此種組合發明‧‧‧可產生突
            出的技術特徵或顯然的進步，故非為熟習此該項技術者所能輕易完成者
            ‧‧‧因此組合發明之構件即使屬於既有之技術，亦需就整體予以考量
            」。
          於第1-2-20至1-2-21頁中對於「文獻之組合」之判斷方式提出下列應注
            意事項：
            Ａ、應假設熟習該項技術者，如遭遇申請專利發明所欲解決之問題時，
                是否能輕易組合所引證之文獻之技術內容，以解決該問題。
            Ｂ、文獻之技術內容屬於非類似、非接近或無關之技術領域者，則其組
                合，通常視為非能輕易完成。
            Ｃ、組合所需之文獻為不同之文獻者，其數量愈多，通常視為非能輕易
                完成。
          於第1-2-27至1-2-28頁規範：在判斷發明之非顯而易見性（進步性）時
            ，審查委員必須撇開看過發明說明書後所產生之後見之明，而必須模擬
            「熟習該項技術者」之角色，來細察該熟習此藝者是否能從發明申請前
            之既有技術或知識，而輕易地完成系爭發明之實。
        (2)於本件專利之審查上，本案所請專利標的包括「一種供施加至半導體基板
          之清潔溶液」以及「一種半導體基板之清潔方法」，其中涉及一種由四種
          特定組份各依特定組成比例所構成之組合，亦即氫氟酸（HF）、過氧化氫
          （H2O2）、異丙醇（IPA）以及水。
        (3)於本件專利之審查過程中，被告曾於初審階段提引JP0000000（下稱引證
          案一）、JP0000000（下稱引證案二）及USP 0000000（下稱引證案三），
          復於再審查階段又提引USP 0000000（下稱引證案四），而於原處分中指
          稱「以H2O2、HF及異丙醇用於做為清潔半導體元件之技術，乃係屬已知公
          開之技術，而本案以組合上述之方式申請，顯見不具進步性」，並引用專
          利法第二十條第二項核駁本案。
        (4)惟被告所提引之四件引證案係依各案之發明說明書內所針對之問題而提出
          相同之解決方策，而且該四件引證案所各自揭示之清潔溶液係各自為由不
          同之組份所構成之「不同組合」，如下所示：
          引證案一之清潔溶液係包含有「HNO3+HF+HCl+介面活性劑」。
          引證案二之清潔溶液係包含有「HF+一種包含有胺基的化合物（例如二
            乙醇胺或異丙醇胺）」。
          引證案三係採用「去離子水與IPA」來清潔半導體元件。
          引證四之清潔溶液係包含「一含有氟化氫銨之化合物、變性醇或類似之
            乙基醇以及水」，且該清潔溶液係供清潔花崗岩產品（諸如紀念碑之類
            之紀念建築物）所用者，而完全與半導體基板之清潔無涉，且該變性醇
            或乙基醇並非為異丙醇（IPA）之功能等效物。
        (5)根據被告對於「組合發明」之「非顯而易見性（進步性）」所制定之審查
          原則，從下列事實當可明斷，本發明誠有符合專利法第二十條第二項所規
          範之「非顯而易見性」專利要件：
          在被告所提引之前案當中，只有引證案三有揭示「IPA」之使用，而且
            引證案三所揭示之方法僅有於不同操作步驟上分別採用「IPA」與「去
            離子水」這兩者，而沒有明示或暗示「IPA可與那一種被用於半導體製
            程之習用清潔溶液組份（例如，HF、HCl、H2O2）相組合」。職是，熟
            習此項技術者不可能從引證案三之有限揭示去輕易地推想出IPA可與其
            他引證案中所使用之那一種組份去組合使用，以及由此所產生的組合又
            會產生何種特殊功效。
          引證案四所揭示之清潔溶液之應用範圍，完全與半導體製程無關，而屬
            於非類似之技術領域，而且引證案四也沒有明示或暗示其所用之「含有
            氟化氫銨之化合物」可以被替換成其他引證案中所用之組份（例如，引
            證案一所用之HNO3、HF、HCl或引證案二所用之包含有胺基的化合物）
            。職是，熟習此項技術者實無可能去產生想要將該引證案四所揭露之供
            清潔花崗岩產品之清潔溶液來與引證案二或引證案一之揭示相組合之動
            機！
          在原告所提引之四件引證案當中，沒有一件有提及「H2O2」這個組份，
            則熟習此項技術者更不可能從該等引證案之有限揭示去輕易地思及「
            H2O2」這個組份可否與酸（HNO3、HF或其他習用之酸）或是醇（IPA或
            引證案四所用之變性醇或類似之乙基醇）或是酸與醇這兩者相組合，而
            得到本案所揭示之「HF+H2O2+IPA+水」之新穎且非顯而易見之組合！
        (6)依據被告所制定之有關「文獻的組合」之審查原則：
          若被告欲以該四件完全不同之引證案之組合來否定本案所揭示之組合發
            明之「非顯而易見性（進步性）」專利要件，被告應具體說明『熟習此
            項技術者』如何能輕易地組合這四件完全不同之引證案，而想出「可以
            將該四件引證案各自所揭示之那一個組份予以抽離出，來與其他引證案
            中所揭示之另外組份相互組合以形成一個供半導體製程用之全新的清潔
            溶液，並維持著各案所欲之功效或是達成本案發明說明書中所揭示之功
            效」。
          惟被告於原處分內並沒有就其如何推定「這四件引證案之教示可被組合
            而得到本案所揭示之技術內容與功效特徵」提出任何合乎邏輯推斷之具
            體說明，甚而在原告於訴願階段要求被告就此項系爭要點提出說明時，
            被告於其訴願答辯書與訴願補充答辯書對此仍避而不言。
          對於本發明所能達致之功效，在本案發明說明書第九頁第五行至第十一
            頁最後一行敘之極為綦詳，特別是，本案所揭示之清潔溶液可以降低接
            受處理的半導體基板表面之「μ-粗糙性」。對於本發明所達致之這些
            功效，被告有無與習知技術作一技術比對？而且，被告應說明其係根據
            何項技術比對而認為本案所達致之這些功效與習知技術相同之理由，此
            乃攸關被告是如何認定本案不具顯然的進步性。惟觀諸原處分內容，被
            告顯然未加調查，亦未加斟酌，而有「應調查而未調查」之違法！
        (7)由是顯見，被告根本沒有確實遵照其所公告之「專利審查基準」對於「組
          合發明」所制定之審查要旨來審視本案，且有「認定事實未依證據」之違
          法！
      2.被告對於本件專利案之審查，有違「相同事物的本質應為相同處理」之平等
        原則以及「行政行為，非有正當理由，不得為差別待遇」之原則：
        (1)依據被告核駁本案所持理由，只要一專利申請案所請發明之本質與本案係
          屬於相同情況者，被告對於此類專利案件之「非顯而易見性」專利要件之
          審查，即應當均秉持同一原則，並作出同樣不予專利之處分。惟查：
          參見原告於八十九年十月九日所呈訴願補充理由書內所例舉出專利公報
            上所公告核准之數不清的諸多組合發明案中的幾個代表性案件，該等發
            明專利案同樣是涉及清潔組合物所用之「習用組份的組合」，但被告竟
            准予專利。
          被告指稱本案組合所使用之組份係「屬於已知公開之知識與技術」，故
            不予本案專利。惟查近期專利公報上所公告之專利案件，原告發現下列
            三件與本案發明本質相同之專利案：
            Ａ、公告第四二四二七五號案係於九十年三月一日核准公告，其優先權
                日（一九九八年九月十七日）遠晚於本案之申請日（八十六年二月
                十九日），參見此公告案之申請專利範圍，其第１項獨立請求項所
                請「清潔方法」在操作上運用了氫氯酸（HCl）、過氧化氫（H2O2
                ）與氫氟酸（HF），而第十項獨立請求項所請「清潔溶液」在組成
                上包含了「氫氯酸（HCl）、過氧化氫（H2O2）與氫氟酸（HF）」
                之組合，這三個組份無一者不是被告所稱之習用組份，被告何以不
                認為此公告案所運用之組份係「屬於已知公開之知識與技術」者？
            Ｂ、公告第四一四九六五號案係於八十九年十二月十一日核准公告，其
                優先權日（一九九七年十月二十一日）遠晚於本案之申請日（八十
                六年二月十九日），參見此公告案之申請專利範圍，其第１項獨立
                請求項所請「清洗液」在組成上包含了「水+酸+氟化化合物」之組
                合，而該氟化化合物之適用物種即包括了氫氟酸（HF），而該酸之
                適用物種亦為習用組份（參見第９項附屬項），對此公告案所揭示
                之組合，被告何以不認為此公告案所運用之組份係「屬於已知公開
                之知識與技術」者？
            Ｃ、公告第四二六五五七號案係於九十年三月二十一日核准公告，其優
                先權日（一九九七年十月二十八日）遠晚於本案之申請日（八十六
                年二月十九日），參見此公告案之申請專利範圍，其第１項獨立請
                求項所請「清潔方法」在操作上運用了「有機或無機鹼+過氧化氫
                （H2O2）+1,2-環己烷二胺四醋酸（一種通常被用於移除金屬之習
                用金屬螯合劑）」，而第十一項獨立請求項所請「水溶液」在組成
                上包含了「有機或無機鹼+過氧化氫（H2O2）+1,2-環己烷二胺四醋
                酸」這三種習用組份之組合，被告何以不認為此公告案所運用之組
                份係「屬於已知公開之知識與技術」者？
            Ｄ、查右述所列舉之三件公告案都是在本案遭原處分核駁並提請行政救
                濟之後方為被告陸續地核准專利者，且其等亦為有關半導體製程用
                之清潔溶液或方法專利案，而可謂是與本發明隸屬於相同之技術領
                域，而且這三件公告案所揭示之組合也運用了本案中所使用之組份
                ，特別是公告第四二四二七五號案所揭示之組合就是「氫氯酸（
                HCl）、過氧化氫（H2O2）與氫氟酸（HF）」。既然被告核准這三
                件專利案，被告應是認定這三件專利案所揭示之組合有符合「非顯
                而易見性（進步性）」專利要件，何獨本案例外？
        (2)從右述事實清楚可見，被告在相類案件之審查違反「平等原則」，且對
            本案審查有「恣意審查」之違法！
        3.查訴願法之立法宗旨係為讓人民對於中央或地方機關之行政處分違法或不
          當，致損害其權利或利益時，可有一救濟途徑以求匡正。因此，訴願決定
          機關在判定被告在審查本案之過程中是否有行政缺失，應基於公平原則，
          給予原告澄清或到會說明之機會，俾以釐清本系爭案之所有重要關鍵。惟
          訴願決定機關全然未作如此之處置，反附會被告之核駁意見，茲指駁於左
          ：
          (1)就被告於其訴願補充答辯書第一與四項理由中指稱「‧‧‧以含有HF、
            H2O2、IPA等組成之清潔液用於半導體基板之清潔工作是已知公開之技
            藝，已有文獻發表」，原告於八十九年十月九日所呈訴願補充理由書內
            向訴願決定機關表明這並非事實，而且還要求被告指出其係根據那一件
            前案而敢提出此一說法。事實上，參見前述，被告所提引之四件前案中
            沒有一者有揭示「H2O2」之使用，而且也沒有一件前案曾明示或暗示醇
            類（例如IPA）可與「酸或H2O2或此二者」來組合使用。更甚者，經原
            告進行專利查詢後發現，專利申請日（優先權日）遠晚於本案申請日之
            相類專利案件反而蒙被告准予專利。惟訴願決定機關卻不細察被告在此
            方面所為答辯毫無事實根據，亦完全漠視原告所提出之被告應澄清系爭
            要點（亦即文獻組合之可能性）之要求。
          (2)就被告於其訴願補充答辯書第三項理由中指稱「本案所謂之『獨特機制
            』之功效係已知」，原告曾訴請訴願決定機關命被告清楚指出其係根據
            那件前案而謂本案所請清潔溶液之獨特功效係為已知，但是，訴願決定
            機關對原告所請竟全然不採。
          (3)就被告於其訴願補充答辯書第四項理由中指稱「本案所提供之清潔溶液
            包含H2O2+HF+IPA，‧‧‧顯見本案只是將這三種成份湊合，各自展開
            其各別功用而已，並未有訴願人所聲稱之『獨特機制』」，原告於八十
            九年十月九日所呈訴願補充理由書內向訴願決定機關表明這並非事實，
            但是，訴願決定機關完全附合被告之訴願補充答辯理由，而不細察下列
            關鍵要點：
            在本件專利之審查過程中，被告並沒有舉出任何相關前案顯示「IPA
              可與HF或H2O2或此二者來組合使用」，則被告係如何斷定IPA可與「
              HF或H2O2或此二者組合使用」，且如此之組合究竟會產生何種效用？
            在被告所舉之四件前案中沒有一者有揭示「H2O2」可與那種酸或那種
              醇相組合使用之下，本案發明說明書所揭示之「本案清潔溶液因為採
              用HF及H2O2此二者，而顯示出具高氧化力。尤其是，本案清潔溶液顯
              示出之高氧化還原電位為1.67 V，遠超過Cu之氧化還原電位0.75 V
              」此一獨特技術特徵，豈會是已見於公開文獻？
            在被告並沒有舉出任何相關前案顯示「IPA可與HF或H2O2或此二者來
              組合使用」下，本案發明說明書所揭示之「本案清潔溶液還可降低基
              板表面之μ-粗糙性，此如本案發明說明書第十至十一頁以及圖式第
              １圖及第２圖所證實者」此一獨特技術特徵，豈會是已見於公開文獻
              ？而且，「降低基板表面之μ-粗糙性」此一獨特功效不是「IPA、HF
              與H2O2」當中任一者所各自展開之個別功用，而是由這三個組份之組
              合所產生之協同功效。
        (4)綜合右述，訴願決定機關不但不察被告之用法謬誤，亦完全無視於原告
            提相類案件之專利公告案之本意係要昭示「被告對前揭法條之釋意並無
            『一貫性』且違反平等原則，而對本案之審查明顯地用法不公」。
        4.在本案發明說明書之發明背景部分提到申請人於提出本案申請當時所知之
          兩種習知清潔溶液，亦即：(1)第一清潔溶液係包含「HCl、H2O2及去離子
          水」，此溶液係有效於清除一「無機雜質」；以及(2)第二清潔溶液係包含
          「NH4OH、H2O2及去離子水」，此溶液係有效於清除一「有機溶液」。而
          參見本案發明說明書第五頁第一行至第七頁第四行之載述，此二種清潔溶
          液各自具有缺點，因此，申請人乃於本案研發出一種由四種特定組份各依
          特定組成比例所構成之組合，亦即氫氟酸（HF）、過氧化氫（H2O2）、異
          丙醇（IPA）以及水。
        5.為利於  鈞院辨察本發明首揭技術特徵，茲檢送被告在本案之專利審查過
          程中所提引四件之引證案之說明書，還有原告於前呈起訴暨聲請狀中所提
          引之三件公告案之專利說明書，同時將各案所揭示之構成組份、技術特徵
          、操作與效用以及缺點，歸納並作一扼要說明如下：
          (1)引證案一之清潔溶液係包含有「HNO3+HF+HCl+介面活性劑」，其中HNO3
            、與HF與HCl 顯然是來自於該案說明書之「發明背景」部分內所提到之
            RCA方法所用溶液（HCl+H2O2+水），此即是本案說明書所提到之第１溶
            液以及王水（HNO3+HCl）之組合，再加上微量之介面活性劑。此案所揭
            示之洗淨液係用於清洗矽晶片，以降低存在於矽晶片表面上的金之殘餘
            比例，但該洗淨液仍會刻蝕矽晶片之表面，而非僅是作為單純的清潔溶
            液。該引證案一之說明書並未顯示能否有效清除有機雜質，且因為該案
            之洗淨液對於矽晶片之表面仍具有刻蝕能力，而顯然不可能如本案清潔
            溶液可以降低接受處理的半導體基板表面之「μ-粗糙性」，因為清潔
            溶液愈是會腐蝕矽薄層，被該清潔溶液所清潔之半導體基板即變得愈粗
            糙。
          (2)引證案二之清潔溶液係包含有「HF+一種包含有胺基的化合物（例如二
            乙醇胺或異丙醇胺）」，並可再添加微量之介面活性劑。在該案所用溶
            液中，HF:H2O=1:99，且該案只有揭示「防止半導體基板上附著異物」
            之效果，而未提及有機雜質與諸如金屬離子之無機雜質可否被有效清除
            ，亦未顯示可以降低接受處理的半導體基板表面之「μ-粗糙性」。
          (3)引證案三有提到用「去離子水與IPA」來清潔半導體元件，但是，此案
            之技術特徵根本不在清潔半導體基板，而係揭示「用於形成半導體元件
            上的通路接觸孔之方法」，在其中的第七個步驟單獨使用IPA來清潔晶
            圓，之後再用通入有CO2之去離子水清洗晶圓，根本未顯示能否達致本
            案所揭示之功效。
          (4)引證四之清潔溶液係包含「一含有氟化氫銨之化合物、變性醇或類似之
            乙基醇以及水」，該清潔溶液係供清潔花崗岩產品（諸如紀念碑之類的
            紀念建築物）之用，而完全與半導體基板之清潔無涉，且該變性醇或乙
            基醇並非為異丙醇（IPA）之功能等效物。此案清潔溶液係用於清潔花
            崗岩產品，諸如紀念碑之類的紀念建築物，所涉技術領域與半導體製造
            完全無關。而且，花崗岩與半導體晶圓之精細度要求完全不同，此案之
            清潔溶液是否能被轉用於半導體製造上，誠有疑問！
        (5)第四二四二七五號公告案（優先權日晚於本案申請日）之清潔溶液係包
            含「HCl+H2O2+HF」。此案清潔溶液所用組份，全為該案說明書第五頁
            倒數第五行至第六頁第七行所提及的前案即已使用者，該案之特徵顯然
            僅在於控制組份之用量比例，而且此案只有揭示用於移除存在於半導體
            基板上的鉑族金屬污染物，且因為含有HCl，而避免不掉會侵蝕基板表
            面之缺點，更遑論此案根本未顯示能否達致本案所揭示之功效。
          (6)第四一四九六五號公告案（優先權日晚於本案申請日）之清潔溶液係包
            含「水+酸+氟化化合物」，其中該氟化化合物之適用物種即包括了氫氟
            酸（HF）（參見第十項附屬項之載述），而該酸之適用物種亦為習用組
            份（參見第９項附屬項）。該案之清潔溶液係要在銅膜機械式拋光之後
            ，用於清潔半導體基板，故該案清潔溶液顯然只適用於某一個半導體製
            程步驟，更遑論該案根本未顯示能否達致本案所揭示之功效。
          (7)第四二六五五七號公告案（優先權日晚於本案申請日）之清潔溶液係包
            含「有機或無機鹼+過氧化氫（H2O2）+1,2-環己烷二胺四醋酸」，其中
            1,2-環己烷二胺四醋酸是一種習知金屬螯合劑，而鹼是NH4OH。此案所
            用之組份是該案之說明書第七頁第十六行至第八頁第一行所提到之前案
            即已使用的，而此案之技術特徵僅是「調整H2O2與1,2-環己烷二胺四醋
            酸之用量比例」。該案僅有論究殘留H2O2百分比以及CDTA損失百分比，
            而根本未顯示能否達致本案所揭示之功效。
        6.在本案之專利審查過程中，被告從未清楚說明其究竟係基於何種具體事由
          ，而認定可以將右述四件前案之揭露內容組合起來而完成本案所請發明。
          (1)從右述以及歸納比較表所示，可顯見沒有一件引證案曾有教示或暗示「
            IPA可與F或H2O2或此二者來組合使用，且如此之組合究竟會產生何種效
            用」，則被告是如何斷定IPA可與「HF或H2O2或此二者組合使用」，有
            請被告善盡釋明之責之必要。
          (2)從右述以及歸納比較表所示，可顯見沒有一件引證案曾有教示或暗示「
            H2O2可與那種酸或那種醇相組合使用，並顯示出本案清潔溶液所具之高
            氧化還原電位（1.67 V，遠超過Cu之氧化還原電位0.75 V）」，則被告
            是如何斷定「本發明此一獨特技術特徵，已見於公開文獻」，有請被告
            善盡釋明之責之必要。
          (3)從右述以及歸納比較表所示，可顯見沒有一件引證案曾有教示或暗示「
            IPA可與F或H2O2或此二者來組合使用，並產生本發明首先揭示的降低基
            板表面之μ-粗糙性此一獨特功效」，則被告是如何斷定「本發明此一
            獨特技術特徵，已見於公開文獻」，有請被告善盡釋明之責之必要。
          (4)綜右所述，被告從沒有就其如何推定「本案只是將這三種成分湊合，各
            自展開其各別功用而已，並未有訴願人所聲稱之『獨特機制』」，提出
            任何合乎邏輯推斷之具體說明，被告根本沒有確實遵照其所公告之「專
            利審查基準」對於「組合發明」所制定之審查要旨來審視本案，而有「
            認定事實未依證據」之違法，事證鑿然！
        7.若依被告之主張，屬於運用習知清潔組合物所用組份的組合之發明，即係
          「屬於已知公開之知識與技術，不應准予專利」，則歸納比較表中所示之
          三件優先權日都比本案之申請日為晚的公告案，不單運用習知清潔組合物
          所用之組份的組合，甚而第四二四二七五號公告案與第四二六五五七號公
          告案所請發明，還僅僅是限定習知清潔組合物所用之組份的用量比例而已
          ，這樣的發明被告不認為是「屬於已知公開之知識與技術」，何獨本案所
          請發明會是例外？更何況參前所述，本發明所揭示之組合根本無法從前述
          前案之組合即可輕易地推知出！由是顯見，被告對於本件專利案之審查，
          有違「相同事物的本質應為相同處理」之平等原則以及「行政行為，非有
          正當理由，不得為差別待遇」之原則。
        8.就被告指稱「依本案圖式所示，本案之壽命卻比習用者要短，而且二者之
          比較基礎點並未說明」，並非事實。蓋如前述第一項中所指明的，在本案
          發明說明書之「發明背景」部分提到兩種傳統清潔溶液，而因為第二清潔
          溶液要比第一清潔溶液之效果稍佳，原告乃選用第二清潔溶液來與本發明
          作比較，在本案發明說明書第十頁第一至三行清楚揭示：「為了詳細地展
          示本發明之前述效應，利用傳統之第二清潔溶液，來清潔二個不同半導體
          基板中之一者，並利用依據本發明之清潔溶液來清潔另一者。之後，測出
          各個經清潔之半導體基板的特性，例如一矽原子之壽命及半導體」，因此
          ，本發明所為試驗之比較基礎點，亦即圖式第２圖中所稱習知技藝，很明
          顯地即是該第二清潔溶液，而根本不存在有被告所稱「缺乏比較之基礎點
          」問題。
    (二)被告主張：
      本案「半導體基板之清潔溶液以及使用該溶液之清潔方法」之技術內容主要係
      以HF、H2O2及異丙醇（IPA）配製而成之半導體基板之清潔溶液。原告之訴訟
      理由分四小項陳述，其中第一小項乃對「專利審查基準」中有關專利要件所揭
      示之「非顯而易見（進步性）」之審查原則提出其看法，第二小項原告認為審
      查應有「相同事物和本質應為相同之處理」之平等原則提出其看法，第三小項
      乃原告對訴願機關所做出之審定提出其看法，第四小項乃原告對本案提出行政
      訴訟所提出希望之補救措施。現分別答辯如下：
      (1)有關實體事項第一小項乃對「組合發明」專利中之「非顯而易見（進步性）
        」之意見，總共又提出七點意見，其中前面四點意見僅為原告對「組合發明
        」、「文獻組合」及「熟習該項技術」及本案專利申請書內容重點及引證案
        之重點再重覆敘述一遍；而在第五點意見原告認為本案確有符合「非顯而易
        見」之專利要件；同時，又認為原審定所引用之資料，不符合「非顯而易見
        」。惟本案在原審定中已明白指出，包括以HF、H2O2、IPA及水等做為清潔
        半導體晶片之成分已見於公開之技術文獻中，而且其各別之功用包括氧化作
        用、清除有機物質及無機物質之功用乃各有所司，很明顯，其功用不會因為
        個別使用或混合使用而有所不同，而且包括醇類（含IPA）、酸類（HF或HCl
        ）、氧化劑（含H2O2）皆是廣用已知用於清除晶片雜質之溶液，此種再組合
        使用之功用很顯然是顯而易知的，並非原告所認為的「非顯而易知」，復次
        原告認為本案有「獨異機制」之功用，然而依圖二所示，本案之壽命卻比習
        用者要短，而且二者之比較之基礎點並未說明，原告所提之理由是不足採信
        。
      (2)原告提出實體事項第二點認為「相同事項的本質應為相同處理」，然而本案
        本身之各成分用於做為清除之成分、功用皆為已知，呈相當顯而易見；同時
        ，如本說明書第三點所述，其「壽命」（圖二）顯現本案未見有所謂之獨異
        機制。因此，判斷是否給予專利應從整體考量，而非對某一小特性核准與否
        之依據。
      (3)綜上所述，本案原審定並無不當之處，而原告在實體事項第四點綜合意見之
        訴求應是無法採信，其訴訟理由應不成立。
    理  由
一、按凡利用自然法則之技術思想之高度創作，而可供產業上利用者，固得依專利法
    第十九條暨第二十條第一項之規定申請取得發明專利。惟如「發明係運用申請前
    既有之技術或知識，而為熟習該項技術者所能輕易完成時」，仍不得依法申請取
    得發明專利，復為同法第二十條第二項所明定。
二、本件被告以：用H2O2、HF及異丙醇做為清潔半導體元件之技術係屬已知公開之技
    術，如初審所引日本第0000000號專利（即引證一）、日本第00000
    00號專利（即引證二）、美國第0000000號專利（即引證三），及再審
    查核駁理由先行通知書所引美國第0000000號專利（即引證四）等案，系
    爭第00000000號「半導體基板之清潔溶液以及使用該溶液之清潔方法」
    發明專利申請案，以組合上述之方式申請，顯不具進步性，有違專利法第二十條
    第二項之規定，自應不予專利，而為核駁之處分。原告不服，提起訴願，遭決定
    駁回，遂提起本件行政訴訟。其主張略以：被告所引諸案揭示之清潔溶液各係由
    不同成分所構成，熟習該項技術者不可能隨意將該四案各自所揭示之成分抽離，
    並與其他引證案所揭示之成分相互組合；縱認可組合，惟其組成物是否可維持各
    案之功效或可達成系爭案之功效，殊有疑問；又引證一至四均未揭示「H2O2」與
    HF 和IPA一起組合使用，且基於H2O2本身之化學作用特性亦不可能為引證一至四
    所用之特定組成分之功能等效物；而系爭案之清潔溶液所產生之功效是因HF、
    H2O2 、IPA組合後始能提供者，被告將系爭案所揭示之新穎組合支離成片斷，與
    各引證案作比較後認系爭案不具獨特機制，有違專利審查基準有關「組合發明」
    之審查原則；又系爭案被核駁後，被告陸續核准三件與系爭案本質相同，優先權
    日晚於系爭案申請日之之專利案，分別為公告第四二四二七五號、第四一四九六
    五號、第四二六五五七號，被告對於本質相同之案件，卻為不同之處理，顯有違
    平等原則云云。
三、經查，系爭案成份中之H2O2，具有氧化洗淨之功能，能清潔晶圓之表面，此於系
    爭案之發明說明中，原告已陳述甚詳，故其屬於公開、已知之知識及技術甚明；
    又系爭案成分中之HF（或酸）溶液及醇類（或IPA）之用於清潔半導體晶片之成
    分，亦已見於引證一、二、三之公開文獻中；是以HF、H2O2、IPA等配製而成之
    清潔液，乃屬於已知公開之技術與知識。而系爭案仍以HF、H2O2、IPA等配置組
    合溶液，顯然屬運用申請前既有之技術或知識，而為熟習該項技術者所能輕易完
    成者，自不具進步性。復查系爭案所包含之H2O2、HF及IPA等三種成分，其各別
    之功用包括氧化作用、清除有機物質及無機物質，乃各有所司，其功用顯然不會
    因為個別使用或混合使用而有所不同，此種再組合使用之功用顯而易知的，並不
    能產生突出的技術特徵或顯然的進步，自不符合組合發明之要件。綜上所述，本
    件原告起訴意旨，並非可採。從而，被告以系爭案違反專利法第二十條第二項規
    定，所為應不予專利之處分，揆諸首揭規定，洵無違誤，訴願決定予以維持，亦
    無不合。原告訴請撤銷，並請求命被告對系爭案應為准予專利之處分，核無理由
    ，應予駁回。至原告所舉所謂與系爭案本質相同而被告卻予專利之三案例，核屬
    各該案件之審查是否妥適之問題，非本院所得審究，附此敘明。
據上論結，本件原告之訴為無理由，依行政訴訟法第九十八條第三項前段，判決如主
文。
中    華    民    國      九十一    年      五        月    二十九      日
                           臺 北 高 等 行 政 法 院  第三庭
                                             審判長 法  官  徐瑞晃
                                                    法  官  吳慧娟
                                                    法  官  李得灶
右為正本係照原本作成。
如不服本判決，應於送達後二十日內向本院提出上訴狀並表明上訴理由，如於本判決
宣示後送達前提起上訴者，應於判決送達後二十日內補提上訴理由書（須按他造人數
附繕本）。
中    華    民    國      九十一    年      六        月        六      日
                                                    書記官  陳清容
